臺灣高等法院高雄分院民事判決　　　　　 98年度重上字第9號
上　訴　人　中央存款保險股份有限公司(即高雄區中小企業銀
　　　　　　行股份有限公司之承當訴訟人)
法定代理人　王南華
訴訟代理人　王伊忱律師
　　　　　　鄭美玲律師
　　　　　　陳景裕律師
複 代 理人　鄭方穎律師
被 上 訴人　陳秋文
　　　　　　王和彥
　　　　　　莊重懋
上列二人共同
訴訟代理人　陳嘉銘律師
上列當事人間請求損害賠償事件，上訴人對於民國97年12月10日
臺灣高雄地方法院92年度重訴字第109 號第一審判決提起上訴，
本院於民國99年12月29日言詞辯論終結，判決如下：
    主  文
原判決關於駁回上訴人後開第二項之訴部分，及該部分假執行之
聲請，暨訴訟費用（除確定部分外）之裁判廢棄。
被上訴人陳秋文或王和彥或莊重懋應給付上訴人新台幣壹仟壹佰
陸拾壹萬陸仟零捌拾元，及自民國九十二年三月九日起至清償日
止按週年利率百分之五計算之利息。如被上訴人中之一人已為給
付時，其他被上訴人即免為給付之責。
其餘上訴駁回。
第一（除確定部分外）、二審訴訟費用，由被上訴人負擔百分之
六十九，餘由上訴人負擔。
本判決命被上訴人給付部分，於上訴人以新台幣參佰捌拾柒萬貳
仟元為被上訴人預供擔保後得假執行，但被上訴人如以新台幣壹
仟壹佰陸拾壹萬陸仟零捌拾元為上訴人預供擔保，得免為假執行
。
上訴人其餘假執行之聲請駁回。
    事 實 及 理 由
一、本件上訴人主張：原審共同被告劉孟昌於民國78年8 月間，
    以總價新台幣（下同）3,866 萬元之價格，向訴外人隍達建
    設有限公司（下稱隍達公司）買受門牌號碼高雄市○○○路
    56號7 樓之1 房地（下稱系爭7 樓之1 不動產），及同號7
    樓之2 房地（下稱系爭7 樓之2 不動產；上開2 筆不動產以
    下合稱系爭2 筆不動產），並陸續給付1,129 萬元後，無力
    繳納，為避免遭隍達公司解約及沒收價金，遂於85年7 月間
    與隍達公司達成協議，利用訴外人涂新福及陳盈箕之名義，
    重新以總價2,108 萬元之價格簽訂買賣契約購買系爭2 筆不
    動產，並將系爭7 樓之1 不動產、系爭7 樓之2 不動產分別
    登記在涂新福及陳盈箕名下。嗣劉孟昌再利用其擔任高雄區
    中小企業銀行股份有限公司（下稱高雄企銀）常務董事之職
    務關係，委由當時擔任高雄企銀副總經理即被上訴人陳秋文
    於85年7 月12日前往高雄企銀博愛分行（下稱博愛分行），
    要博愛分行副理即被上訴人王和彥向博愛分行徵信課長即被
    上訴人莊重懋要求以系爭2 筆不動產辦理3,300 萬元貸款，
    並留下聯絡原審共同被告陳忠發之方式。莊重懋明知該申貸
    案之申貸金額過高，仍向陳忠發表示同意以系爭2 筆不動產
    買賣契約所約定之總價7 成核貸。陳忠發將上情告知劉孟昌
    及其同居女友即原審共同被告郭保喜後，劉孟昌遂授意郭保
    喜指示陳忠發偽造不實之買賣契約書2 份，將登記在涂新福
    名下之系爭7 樓之1 不動產之買賣價格偽載為24,100,000元
    、登記在陳盈箕名下之系爭7 樓之2 不動產之買賣價格偽載
    為16,897,000元，合計40,997,000元（24,100,000元+16,89
    7,000 元=40,997,000 元）後，再由陳忠發將上開偽造之買
    賣契約書交與莊重懋，莊重懋明知上開買賣契約書係偽造，
    仍在其職掌之徵信報告上填具關於涂新福及陳盈箕之不實徵
    信資料後，交由知情之王和彥核章轉呈高雄企銀總行，復由
    陳秋文批准核貸，致劉孟昌於85年7 月27日以涂新福為借款
    人及陳盈箕為連帶保證人而貸得2,800 萬元（下稱系爭借款
    ），惟僅清償本息至86年3 月間即未再繳納，尚欠本金24,8
    29,928元，致高雄企銀受有損害。另上訴人於91年1 月28日
    經財政部依銀行法暨金融機構監管接管辦法之規定，指定上
    訴人接管高雄企銀，相關股東會、董事及監察人職權均由接
    管人行使，嗣上訴人摡括讓售高雄企銀之全部資產、負債及
    營業，由訴外人玉山商業銀行股份有限公司（下稱玉山銀行
    ）標得除信託業務及不良債權以外之高雄企銀全部營業及資
    產負責，並約定由行政院金融重建基金（下稱重建基金）賠
    付玉山銀行之損失。再者，系爭借款債權業經上訴人以7,89
    3,552 元標售與訴外人龍星昇資產管理股份有限公司（下稱
    龍星昇公司），故高雄企銀實際受損之金額為16,936,376元
    （24,829,928元－7,893,552 元=16,936,376 元）。被上訴
    人陳秋文、王和彥及莊重懋均為受高雄企銀委任之人，負責
    處理徵信核貸業務，竟未盡善良管理人之注意義務，違背高
    雄企銀之放款規定，致高雄企銀受有損害，陳秋文、王和彥
    及莊重懋為受任人，依民法第544 條及不真正連帶債務，應
    就上訴人之上開損害各負損害賠償責任，另被上訴人及原審
    共同被告劉孟昌、郭保喜、陳忠發，亦應負共同侵權行為損
    害賠償責任（上訴本院後，上訴人已不再對被上訴人主張共
    同侵權行為損害賠償請求權），為此，提起本件訴訟，請求
    被上訴人及原審共同被告劉孟昌、郭保喜、陳忠發賠償等語
    。並聲明求為判決：(一)被上訴人及原審共同被告劉孟昌、陳
    忠發、郭保喜應連帶給付上訴人16,936,376元，及自起訴狀
    繕本送達翌日即92年3 月9 日起至清償日止按年息5%計算之
    利息。(二)被上訴人陳秋文或王和彥或莊重懋應給付上訴人16
    ,936,376元，及自起訴狀繕本送達翌日即92年3 月9 日起至
    清償日止按年息5%計算之利息。如原審共同被告劉孟昌、陳
    忠發、郭保喜或被上訴人中之一人已為給付時，其餘被上訴
    人即免為給付之責。(三)上訴人願供擔保請准宣告假執行。
二、被上訴人陳秋文則以：陳秋文不知系爭2 筆不動產之買賣契
    約書係偽造，亦不知有超額貸款之情。又陳秋文在系爭借款
    之貸款申請書上批示「擬如擬」，係因高雄企銀總行審查部
    已簽署意見，且不知系爭2 筆不動產之買賣契約書上所記載
    之買賣價格與實際價值相差那麼大，陳秋文身為高雄企銀之
    主管，為上開批示，並無不當，何況本件系爭借款之核貸與
    否之決定權在高雄企銀董事長，而高雄企銀董事長最後批示
    「准予所請」，陳秋文自毋庸負債務不履行之損害賠償責任
    等語置辯。並答辯聲明求為判決: (一)駁回上訴人之訴。(二)如
    受不利判決，願供擔保請准宣告免為假執行。
三、被上訴人王和彥、莊重懋辯稱：王和彥、莊重懋不知系爭2
    筆不動產之買賣契約書係偽造，王和彥僅將陳秋文所交付之
    貸款資料轉交與莊重懋，經莊重懋至現場勘查系爭2 筆不動
    產並詢問管理員後，估計應以2,800 萬元作為合理貸款額度
    ，因恐陳忠發強要貸款3,300 萬元，始依高雄企銀之規定按
    買賣契約書所記載買賣價格之7 成作為最高放款值，並告知
    陳忠發必須合併以1 件申請，呈報總行核准後始可申貸2,80
    0 萬元。又莊重懋曾對涂新福作電話徵信，其所填寫之徵信
    報告內容均屬實在，而王和彥並非徵信人員或徵信報告之製
    作人，自無須對徵信報告內容負責，其將徵信報告轉呈高雄
    企銀總行係屬處理事務之正當行為，王和彥、莊重懋並無違
    背任務或處理事務之過失行為。何況本件系爭借款之貸款金
    額已逾博愛分行之核准權限，決定貸款與否之權限在高雄企
    銀總行，縱高雄企銀受有損害，亦非王和彥及莊重懋所致等
    語。並均答辯聲明求為判決：(一)駁回上訴人之訴。(二)如受不
    利判決，願供擔保請准宣告免為假執行。
四、原審為上訴敗訴之判決，上訴人不服，提起上訴，上訴後於
    本院僅本於民法第544 條及不真正連帶債務，請求被上訴人
    負損害賠償責任，上訴聲明求為判決：(一)原判決關於駁回上
    訴人後開第二項請求部分廢棄。(二)被上訴人陳秋文或王和彥
    或莊重懋應給付上訴人16,936,376元及自起訴狀繕本送達翌
    日即92年3 月9 日起至清償日止按週年利率5%計算之利息。
    被上訴人中之一人為給付，其他被上訴人即免為給付。(三)請
    准供擔保宣告假執行。被上訴人則均答辯聲明求為判決：(一)
    駁回上訴。(二)如受不利判決，願供擔保請准宣告免為假執行
    。（上訴人就原審判決其對原審共同被告劉孟昌、陳忠發及
    郭保喜請求敗訴部分，及本於侵權行為損害賠償請求權對被
    上訴人請求敗訴部分，均未聲明不服而告確定）。
五、兩造不爭執事項如下：
  (一)於85年間，劉孟昌為高雄企銀之常務董事、陳秋文為高雄企
    銀之副總經理、王和彥為博愛分行副理、莊重懋為博愛分行
    徵信課長，被上訴人與高雄企銀間係委任關係。
  (二)劉孟昌於78年8 月間向隍達公司以總價3,866 萬元購買系爭
    2 筆不動產，陸續給付價金共計1,129 萬元。於85年7 月間
    與隍達公司達成協議，以涂新福及陳盈箕之名義，重新以總
    價2,108 萬元之價格簽訂買賣契約書承購系爭2 筆不動產，
    並將系爭7 樓之1 不動產登記在涂新福名下，及將系爭7 樓
    之2 不動產登記在陳盈箕名下。
  (三)陳秋文於85年間，前往博愛分行，委託王和彥將系爭2 筆不
    動產之相關資料轉交莊重懋要求辦理3,300 萬元貸款，並留
    下聯絡原審共同被告陳忠發之方式。經莊重懋審核後，告知
    陳忠發依系爭2 筆不動產之價值僅能貸款2,800 萬元。
  (四)莊重懋在系爭2 筆不動產抵押權設定估價核算表（下稱系爭
    估價核算表）上記載：「本件提供與本行第一順位本金3,36
    0 萬元，放款值為2,800 萬元」後，轉呈王和彥批示後，送
    交高雄企銀總行審查部，經審查核可，轉由陳秋文批示，再
    轉呈高雄企銀董事長核准，並有系爭估價核算表在卷可證（
    見本院卷一第201 頁）。
  (五)高雄企銀之課長可就鑑估人員所擬之意見表示不同看法，並
    於估價核算表上加註意見；高雄企銀之襄理可就鑑估人員、
    課長所擬之意見表示不同看法，並於估價核算表上加註意見
    ；高雄企銀之經理可就襄理、課長、鑑估人員所擬之意見表
    示不同看法，並於估價核算表上加註意見。
  (六)劉孟昌於85年7 月27日，以涂新福為借款人、陳盈箕為連帶
    保證人，及以系爭2 筆不動產設定扺押權向博愛分行貸得2,
    800 萬元，惟僅繳息至86年3 月間即未再繳款，尚有本金24
    ,829,928元未清償。嗣上開借款債權業經上訴人標售，由訴
    外人龍星昇公司以7,893,552 元標得。
  (七)上訴人於91年1 月28日正式接管高雄企銀，並於93年間受行
    政院金融重建基金之委託，辦理高雄企銀全部資產、負債及
    營業之公開標售及賠付程序，嗣由訴外人玉山銀行概括承受
    高雄企銀之全部資產、負債及營業，上訴人、高雄企銀及玉
    山銀行並於93年6 月3 日共同簽訂「概括讓與承受暨賠付合
    約」，並約定由重建基金賠付玉山銀行就高雄企銀貸款與涂
    新福、陳盈箕之損失，並有「概括讓與承受暨賠付合約」在
    卷可稽（見原審卷四第71至97頁）。
  (八)被上訴人因本件所犯之偽造文書等刑事案件，遭臺灣高雄地
    方法院檢察署（下稱高雄地檢署）起訴後，經原審於88年3
    月4 日以86年度訴字第3411號一案判處陳秋文有期徒刑2 年
    8 月，王和彥及莊重懋均為有期徒刑1 年，緩刑3 年，被上
    訴人不服，提起上訴，經本院於89年4 月12日以88年度上訴
    字第604 號判決駁回被上訴人之上訴，其中王和彥、莊重懋
    不得上訴而告確定，陳秋文不服，提起上訴，經最高法院於
    90年4 月4 日以90台上字第1961號判決駁回其上訴而告確定
    。
  (九)陳盈箕名下有如下所示之不動產（下稱陳盈箕所有之不動產
    ）：
    1.坐落高雄市○○區○○段796 地號土地之應有部分17/200
      ，已遭債權人華南商業銀行股份有限公司等人查封。
    2.坐落高雄市○○區○○段563 地號土地之應有部分1/10，
      已遭債權人華南商業銀行股份有限公司等人查封。
    3.坐落高雄市○○區○○段532 地號土地之應有部分1/10。
    4.坐落高雄市○○區○○段1507地號土地之應有部分1/10，
      已遭債權人華南商業銀行股份有限公司等人查封。
    5.坐落高雄市○○區○○段1376地號土地之應有部分1/10，
      已遭債權人華南商業銀行股份有限公司等人查封。
  (十)涂新福名下僅有門牌號碼屏東縣新埤鄉○○村○○路100 號
    建物（下稱涂新福所有之建物）。
六、兩造爭執事項如下：上訴人依民法第544 條及不真正連帶債
    務，請求被上訴人負債務不履行之損害賠償責任，是否有理
    由？如有理由，上訴人得請求賠償之金額為何？茲分述如下
    ：
（一）查，於85年間，劉孟昌為高雄企銀之常務董事、陳秋文為
      高雄企銀之副總經理、王和彥為博愛分行副理、莊重懋為
      博愛分行徵信課長，被上訴人與高雄企銀間係委任關係等
      情，為兩造所不爭執，是被上訴人自有依高雄企銀之規定
      ，從事徵信、鑑估及放貸之義務，如違法超貸，損及高雄
      企銀之權益，自應依民法第544 條之規定，負債務不履行
      之損害賠償之責。
（二）次查，依「高雄企銀辦事規則」第4 條規定: 「本銀行副
      總經理輔助總經理處理業務及事務。」、第11條規定：「
      審查部分設審一科、審二科、徵信科等三科，其職掌如左
      ：．．．(三)徵信科：．．．8.各單位不動產抵押權設定之
      覆核及會同鑑價事項。」、第12條第4 項規定: 「徵信課
      ：(一)調查：1.辦理客戶及其保證人之徵信、調查、報告事
      項。2.擔保物之勘查、鑑別、估價事項。．．．．」、第
      25條規定: 「分行副理、襄理權責如左：一分行經理差假
      時，奉核定代理分行經理職務。二輔佐分行經理，處理分
      行業務及事務。．．．七其他有關本職權限內事項之決定
      。」；另依「高雄企銀分層負責授權辦法」就「審查部」
      之業務項目中之「各營業單位超限授信案件之審查、簽擬
      及管理事項」之「分層負責區分」規定，由第4 層承辦人
      員擬辦、第3 層科長核轉、第2 層副主任核轉及主任核定
      或核轉、第1 層副總經理核定或核轉及總經理核定或核轉
      ；就營業單位「徵信課」之「徵信調查」業務中之「借戶
      及保證人之徵信調查及資產鑑定估鑑」規定，由第4 層承
      辦人員擬辦、第3 層科長核轉、第2 層襄理及副理核轉、
      第1 層經理核定；就「徵信調查」業務中之「對保、調查
      工作人員之指派」規定，由第4 層承辦人員擬辦、第3 層
      科長核轉、第2 層襄理核定；就「徵信調查」業務中之「
      其有關徵信調查對保處理事項」規定，由第4 層承辦人員
      擬辦、第3 層科長核轉、第2 層襄理及副理核轉、第1 層
      經理核定等情，有「高雄企銀辦事規則」及「高雄企銀分
      層負責授權辦法」在卷可證（見原審卷四第311 至320 頁
      、本院卷一第195 至200 頁），可知有關借款客戶及保證
      人之徵信調查及資產鑑定估價，先由承辦人員擬辦，再由
      科長層層核轉，但高雄企銀之課長可就鑑估人員所擬之意
      見表示不同看法，並於估價核算表上加註意見；高雄企銀
      之襄理可就鑑估人員、課長所擬之意見表示不同看法，並
      於估價核算表上加註意見；高雄企銀之經理可就襄理、課
      長、鑑估人員所擬之意見表示不同看法，並於估價核算表
      上加註意見等情，為兩造所不爭執，又依被上訴人王和彥
      、莊重懋所提出之高雄企銀「分層負責明細表」壹之四規
      定：「各層次人員對其授權範圍之決行事項，均應負完全
      責任。」（見原審卷二第285 頁），及所提出之說明表記
      載徵信課長之「職責」為擔保物勘查鑑別估價及其他徵信
      調查事項（見原審卷二第292 頁），準此，高雄企銀之經
      理、襄理、課長係分層負責，可就鑑估人員所為之鑑定估
      價表示不同之意見，而非僅單純之核轉或核定，意即不能
      因各營業單位就超限授信案件需送請高雄企銀總行之總經
      理為核定或核轉董事長為最後之決定，即謂副總經理、經
      理、襄理、課長、承辦人員就鑑定估價均無核定之權限而
      毋庸負責，如謂其等均毋庸負責，則高雄企銀所制定之「
      辦事規則」、「分層負責授權辦法」及「分層負責明細表
      」將形同具文。
（三）又查，博愛分行徵信課襄理阮佳生在本件系爭估價核算表
      上批示「擬請酌減放款值以加強債權確保」（見本院卷一
      第201 頁）後，轉核經理批示，因經理請假，而由副理王
      和彥批示一節，為兩造所不爭執（見本院卷二第9 頁），
      是王和彥看見阮佳生為如上之批示後，不僅未再命鑑估人
      員重新鑑估，卻仍批示「擬如鑑估值第一順位抵押本行3,
      360 萬元，放款值2,800 萬元．．．」；嗣系爭估價核算
      表再轉由陳秋文批示，陳秋文就阮佳生之上開批示，亦視
      而不見，未再命高雄企銀總行審查部之徵信科再為鑑價，
      即逕批示擬如擬，是博愛分行襄理阮佳生既可為如上之批
      示，即表示在其上之王和彥及陳秋文亦有權就上開批示為
      妥當處理，不因本件系爭借款之金額逾博愛分行核貸權限
      即1,200 萬元範圍，而有所不同，是被上訴人王和彥、莊
      重懋辯稱：其等並非徵信人員或徵信報告之製作人，自無
      須對徵信報告內容負責，其等將徵信報告轉呈高雄企銀總
      行係屬處理事務之正當行為，其等並無違背任務或處理事
      務之過失行為，何況本件系爭借款之貸款金額已逾博愛分
      行之核貸權限即1,200 萬元範圍，決定貸款與否之權限在
      高雄企銀總行云云，及被上訴人陳秋文辯稱：伊在系爭估
      價核算表及系爭借款之貸款申請書上批示「擬如擬」，係
      因高雄企銀總行審查部已簽署意見，伊身為高雄企銀之主
      管，為上開批示，並無不當，何況本件系爭借款之核貸與
      否之決定權在高雄企銀董事長，而高雄企銀董事長最後批
      示「准予所請」，伊自毋庸負責云云，均不足採信。
（四）被上訴人陳秋文違反委任義務部分：
      1.查，證人即原審共同被告陳忠發於86年7 月2 日在法務
        部調查局高雄市調查處（下稱高雄市調處）及高雄地檢
        署供稱：郭保喜交代伊以系爭2 筆不動產向高雄企銀申
        請貸款，並要伊先與陳秋文聯絡，陳秋文叫伊先向高雄
        企銀前鎮分行（下稱前鎮分行）貸款，伊向前鎮分行提
        出貸款申請，但前鎮分行副理童何秀琴估價後，僅能核
        貸1 千餘萬元，陳秋文遂叫伊改向博愛分行申請等語；
        證人即前鎮分行副理童何秀琴於86年7 月7 日在高雄市
        調處及高雄地檢署證稱：於85年7 月間，陳秋文曾拿系
        爭2 筆不動產之資料前來前鎮分行，將該資料交給伊，
        告訴伊這些資料係好友要申請貸款，要伊好好處理，若
        有什麼問題，直接打電話給陳忠發，當時伊大略翻閱了
        陳秋文所交付之資料，瞭解該資料係欲以系爭2 筆不動
        產貸款，隔天伊就將上開資料交給前鎮分行徵信課員劉
        鎮賢，當日早上劉鎮賢及徵信課長黃文雄前往實地瞭解
        系爭2 筆不動產之行情，實地瞭解後，向伊報告系爭2
        筆不動產行情每坪（指建坪）約為17萬元，無法核貸3,
        300 萬元，伊隨即將估價情形以電話通知陳忠發，並告
        知無法放貸，陳忠發遂取回申貸資料，數日後，陳秋文
        帶總行業務部經理黃文滔及總行審查部某年輕人至前鎮
        分行找經理王世亨，當時陳秋文口氣相當不好，責問王
        世亨前述申貸案你是如何鑑價的，王世亨告知該貸款案
        可申貸金額上限之估價是由經辦人員實地勘查訪價所得
        之結果，陳秋文隨即質問該申貸案是由何人經辦，並將
        經辦人員黃文雄、劉鎮賢2 人姓名抄下後離去，數日後
        陳秋文將黃文雄調往高雄企銀南高雄分行及劉鎮賢調往
        經武辦事處等語；證人即前鎮分行經理王世亨於86年7
        月7 日在高雄市調處證稱：系爭2 筆不動產經劉鎮賢及
        黃文雄審查不符申貸金額而予以退件後，陳秋文帶業務
        部經理黃文滔及總行審查部某年輕人至前鎮分行，質問
        伊何以未予貸放，你經理是怎麼幹的，並問該申貸案是
        由何人經辦，伊未告知，陳秋文又問童何秀琴，童何秀
        琴告知後，陳秋文將黃文雄、劉鎮賢2 人姓名抄下後離
        去，翌日伊向黃文雄、劉鎮賢詢問徵信結果，並將計算
        貸款金額寫在便箋紙上，請童何秀琴交給陳秋文，表達
        無法貸放之原因，數日後陳秋文將黃文雄調往高雄企銀
        南高雄分行及劉鎮賢調往經武辦事處等情，有該筆錄影
        本在卷可證，準此，足見原審共同被告郭保喜曾交代陳
        忠發以系爭2 筆不動產向高雄企銀貸款2,800 萬元，陳
        忠發先與陳秋文聯絡後，陳秋文要陳忠發向前鎮分行申
        貸，但前鎮分行估驗後，認無法核貸申貸金額而退回，
        陳秋文得知後，至前鎮分行質問經理王世亨，王世亨告
        知該貸款案可申貸金額上限之估價是由經辦人員實地勘
        查訪價所得之結果，是陳秋文就系爭2 筆不動產業經前
        鎮分行估驗後，依高雄企銀內部之規定，其可核貸金額
        無法達到2,800 萬元一節應知之甚詳，堪予認定。
      2.次查，陳秋文於86年8 月1 日在高雄地檢署供稱：陳忠
        發原去前鎮分行申請貸款2,800 萬元，但前鎮分行無法
        核貸，伊打電話與童何秀琴，童何秀琴告訴伊無法核貸
        ，因前鎮分行之徵信人員黃文雄及劉鎮賢無法配合上開
        貸款，所以伊將黃文雄及劉鎮賢調走。嗣伊到博愛分行
        ，當時未持系爭2 筆不動產買賣契約書，博愛分行當時
        也說估「不」到欲貸款金額2,800 萬元，所以莊重懋才
        提議以系爭2 筆不動產之買賣或成交價格作為核貸依據
        ，伊之所以幫忙，係因伊與劉孟昌及蔡慶源很熟等語；
        及於86年8 月5 日在高雄市調處供稱：85年7 月間在高
        雄企銀董事長室，劉孟昌告訴伊孟駿建設公司副總經理
        陳忠發會將一件貸款資料交給伊，請伊幫忙處理，數日
        後伊便將陳忠發送來的貸款資料親自送至博愛分行，交
        給博愛分行副理王和彥，請王和彥盡快辦理，博愛分行
        審核期間，伊曾打電話給王和彥與莊重懋5 、6 次，告
        訴他們本件貸款案核准與否之最後決定權限在總行而非
        博愛分行，要他們盡快審核批准後呈報高雄企銀總行等
        語，有該筆錄影本在卷可證，足見陳秋文明知依高雄企
        銀之規定，系爭2 筆不動產無法核貨2,800 萬元，仍要
        王和彥與莊重懋配合核貸，並在系爭估價核算表上批示
        擬如擬，是其處理委任事務，顯故意違背委任人即高雄
        企銀之規定，自應對上訴人負損害賠償責任，其辯稱：
        伊並無違背任務或處理事務之過失行為云云，不足採信
        。
（五）被上訴人王和彥違反委任義務部分
      1.查，王和彥於86年7 月4 日在高雄市調處供稱：85年7
        月中旬某日，陳秋文到博愛分行找伊，交給伊一份客戶
        申請貸款資料，並指示伊趕快辦理，伊立即找負責徵信
        業務課長莊重懋進來，當著陳秋文的面將該資料交給莊
        重懋，在審核期間，伊才知道該份資料就是涂新福及陳
        盈箕要以系爭2 筆不動產向博愛分行借款2,800 萬元，
        然博愛分行核貸權限只有1,400 萬元，且在博愛分行審
        查期間，襄理阮佳生曾提出異議，表示依其瞭解之不動
        產行情，本件擔保借款2,800 萬元「太高」，伊則向阮
        佳生表示這件案子是陳秋文交辦的，嗣陳秋文又打電話
        催辦，所以伊就依莊重懋所擬定的放款值轉陳總行審核
        等情；及於86年7 月4 日在高雄地檢署時供稱：莊重懋
        將系爭估價核算表拿給阮佳生批示時，阮佳生向伊表示
        貸款金額太高，所以批註意見，在伊批示前，伊有打電
        話向黃文雄詢問，黃文雄說該客戶曾向前鎮分行申貸2
        、3 千萬元，但估不到這個價，所以退回申貸案等語，
        另證人黃文雄於86年7 月2 日在高雄市調處證稱：王和
        彥曾打電給伊，詢問前鎮分行將系爭2 筆不動產申貸案
        退件之原因，伊明確表示鑑價結果與申貸金額相差太多
        ，無法核貸等情，有筆錄影本在卷可證，足見王和彥因
        阮佳生之異議及黃文雄之告知而知悉系爭2 筆不動產貸
        放2,800 萬元「過高」，仍漠視不理，未再命鑑估人員
        重新鑑估，即在系爭估價核算表上所批示「擬如鑑估值
        第一順位抵押本行3,360 萬元，放款值2,800 萬元．．
        ．」（見本院卷一第201 頁），足見王和彥處理委任事
        務，已故意違背委任人即高雄企銀之規定，其辯稱：伊
        並無違背任務或處理事務之過失行為云云，尚難採信。
      2.次查，證人即王世亨於86年7 月7 日在高雄市調處證稱
        : 前鎮分行將系爭2 筆不動產之申貸案退回後，過了幾
        天，博愛分行副理王和彥有打電話給黃文雄，向黃文雄
        詢問該申貸案未予核貸之原因，黃文雄告知：「本行徵
        信估算結果，與要求核貸金額相差太多，估不起來」，
        且在高雄市調查處人員於86年3 月6 日至前鎮分行調查
        之前數日，王和彥曾打電話向伊表示: 「調查局人員可
        能會到前鎮分行調查該貸款案，辦理申貸及退件之事，
        希望能儘量配合博愛分行這邊」，伊表示: 「該案件申
        貸依規定程序辦理徵信、審核，伊會依據事實陳述」等
        語，準此，王和彥顯然知道系爭2 筆不動產貸放2,800
        萬元係屬過高，不符合高雄企銀之規定，否則焉會於高
        雄市調處開始調查本件申貸時，打電話給王世亨，要王
        世亨為博愛分行掩飾超額核貸之事實，益證王和彥處理
        委任事務即本件申貸案，確有故意違背委任人即高雄企
        銀之規定，自應對上訴人負損害賠償責任。
（六）被上訴人莊重懋違反委任義務部分
      1.查，莊重懋於86年7 月2 日在高雄市調處供稱: 於86年
        7 月，伊擔任博愛分行之徵信課長期間，有涂新福及陳
        盈箕以系爭2 筆不動產分別申貸1,700 萬元及1,600 萬
        元，伊告知其等不可能放貸到3,300 萬元，次日，伊即
        接到陳秋文電話表示涂新福及陳盈箕係友人介紹，要伊
        儘力協助，且王和彥亦多次向伊表示要儘快簽辦，並配
        合涂新福及陳盈箕之申貸金額，伊最後核定放款值為2,
        800 萬元，又伊於85年7 月13日以電話向財團法人金融
        聯合徵信中心查詢涂新福及陳盈箕之前借貸情形時，發
        現前鎮分行已於85年7 月9 日查詢過涂新福及陳盈箕之
        資料，伊遂打電話到前鎮分行詢問，接電話之人員告訴
        伊，涂新福及陳盈箕申貸金額過高，無法承作，伊在陳
        秋文及王和彥之多次催辦及要伊幫忙後，即未繼續訪價
        ，並以較寬標準即以涂新福及陳盈箕提供之不動產契約
        價格之70% 即2,800 萬元作為核算放款基準，伊若不以
        上開較寬之標準核貸上開申貸案，恐將被調職，伊經辦
        上開涂新福及陳盈箕申貸案時，曾懷疑該2 份不動產買
        賣契約書所記載之買賣價格有偏高，但因陳秋文及王和
        彥催辦，伊即未就上開買賣契約書內容予以深究等語；
        及陳秋文於86年8 月1 日在高雄地檢署供稱：博愛分行
        當時也說估「不」到欲貸款金額2,800 萬元，所以莊重
        懋才提議以系爭2 筆不動產之買賣或成交價格作為核貸
        依據等語；有該筆錄影本在卷可證，足證莊重懋於核定
        涂新福及陳盈箕申貸案之「前」，已知系爭2 筆不動產
        無法核貸2,800 萬元，及前鎮分行曾就涂新福、陳盈箕
        以系爭2 筆不動產申貸金額過高而不予核貸退件，且涂
        新福及陳盈箕所提出之不動產買賣契約書所記載之買賣
        價格偏高，恐不配合此申貸案而遭調職，即未依高雄企
        銀之規定，實地徵信、估驗系爭2 筆不動產之價格，亦
        未向前鎮分行查詢當初估驗之價格，而逕以上開不動產
        買賣契約書所記載之偏高價格核定貸款金額，顯見莊重
        懋處理委任事務，已故意違背委任人即高雄企銀之規定
        ，其辯稱：伊並無違背任務或處理事務之過失行為云云
        ，無足取信。
      2.次查，證人即原審共同被告陳忠發於86年7 月2 日高雄
        市調處供稱：莊重懋向伊表示可以核貸系爭2 筆不動產
        成交價之7 成，伊遂打電話給寶成房屋代書部之經理劉
        通明，請劉通明依郭保喜之意，就系爭2 筆不動產填寫
        每建坪29餘萬元成交，成交價格共計4 千餘萬元之買賣
        契約書後，持上開買賣契約書及其他資料向博愛分行辦
        理貸款手續，共貸得2,800 萬元等語，有該筆錄影本在
        卷可證，足見莊重懋於同意以成交價7 成核貸時，上開
        買賣契約書尚未製作完成。又證人涂新福及陳盈箕於86
        年7 月3 日在高雄市調處證稱：其等未購買系爭2 筆不
        動產，上開買賣契約書非其等所簽訂等語，有該筆錄影
        本在卷可證，是上開買賣契約書所記載之成交價格係陳
        忠發及劉通明所偽造，顯係為配合莊重懋同意貸放2,80
        0 萬元而記載，是莊重懋尚未看見系爭2 筆不動產之買
        賣契約書，即同意貸放2,800 萬元，當時莊重懋擔任博
        愛分行之徵信課長，依「高雄企銀分層負責授權辦法」
        及說明表記載，徵信課長之職責為擔保物勘查鑑別估價
        及其他徵信調查事項，已如前述，莊重懋就系爭2 筆不
        動產未依高雄企銀之規定為實際鑑估，且對於陳忠發所
        提出之不動產買賣契約之成交價格產生懷疑時，仍未依
        其職責為實際鑑估，僅恐不服從，將被調職，而於系爭
        估價核算表上記載「本件提供與本行設定第壹順位本金
        3,360 萬，放款值2,800 萬，附火險。」（見本院卷一
        第201 頁），顯見莊重懋明知系爭2 筆不動產依高雄企
        銀之規定，無法申貸2,800 萬元，仍在陳秋文施壓下，
        違背高雄企銀之規定而違反超貸，難謂其無違背高雄企
        銀委任之義務，是其辯稱：伊並無違背任務或處理事務
        之過失行為云云，尚難採信。
（七）上訴人主張登記在陳盈箕名下之系爭7 樓之2 不動產於申
      請本件貸款時，已出租與他人，並非自用，且涂新福於83
      年度之綜合所得稅額為「零」，身分證職業欄記載為「無
      」，不得依「高雄企銀擔保品理要點」第4 條第7 項第3
      款之規定貸款，被上訴人竟仍核貸2,800 萬元，就不應貸
      款而核貸，自應就上訴人之損失16,936,376元負完全賠償
      責任云云，並提出所得稅額證明書、身分證及系爭估價核
      算表（見本院卷二第184 至187 頁）為證，為被上訴人所
      否認。查，依屏東縣新埤鄉戶政事務所致本院函所附之涂
      新福戶籍謄本記載，涂新福於80年8 月15日之職業登記係
      「農、幫農」等情，有戶籍謄本在卷可稽（見本院卷二第
      17頁），且涂新福於86年7 月3 日在高雄市調處陳稱：伊
      係以幫農維生等語，有筆錄影本在卷可參，足見涂新福係
      因幫農維生，並非無業，參以涂新福於85年7 月間申請本
      件貸款當時有無工作，並不以身分證之記載作為唯一之認
      定標準，縱其身分證之職業欄記載「無」，亦不當然表示
      其無工作及收入，再者，上訴人所提出之涂新福「83」年
      度綜合所得稅額證明書之「所得總額」欄、「所得淨額」
      欄及「應納稅額」欄均記載「以下空白」，但並不表示其
      於「85」年7 月申請本件貸款時亦無工作及收入，是上訴
      人主張涂新福於85年7 月申請本件貸款時，係無工作及收
      入云云，不足採信。
（八）查，「高雄企銀擔保品處理要點」第4 條第7 項第3 款規
      定：「擔保之不動產，其登記或成交在一年以內而具有下
      列情形之一者，最高得以成交價格之七成定其放款值：．
      ．．3.購買『自用』之住宅或辦公室，借款人具有正當職
      業對本息之償還來源確實無虞者。」，有「高雄企銀擔保
      品處理要點」在卷可稽（見原審卷二第93至99頁）。又辦
      公室係供商業用，一般社會鮮有稱「自用」辦公室，故上
      開規定所稱之「自用」應僅指住宅部分，不包括辦公室在
      內，而系系2 筆不動產之主要用途係「商業用」，有建物
      所有狀影本在卷可證（見原審卷一第162 、164 頁），故
      登記在陳盈箕名下之系爭7 樓之2 不動產雖於申請本件貸
      款時已出租與他人，仍符合上開「高雄企銀擔保品處理要
      點」第4 條第7 項第3 款之規定，又涂新福係於申請本件
      系爭貸款時並非無業及收入，已如前述，是依上開「高雄
      企銀擔保品處理要點」第4 條第7 項第3 款之規定，系爭
      2 筆不動產得以成交價格之7成 定其放款值，上訴人主張
      涂新福及陳盈箕以系爭2 筆不動產申請貸款，依「高雄企
      銀擔保品理要點」第4 條第7 項第3 款之規定不得核貸，
      被上訴人竟仍核貸2,800 萬元，就不應貸款而核貸，自應
      就上訴人之損失16,936,376元負完全賠償責任云云，不足
      採信。另被上訴人王和彥、莊重懋辯稱: 系爭2 筆不動產
      於「89」年5 月間經原審民事執行處送請訴外人中華民國
      企業技術鑑定委員會鑑定結果，鑑估價值為19,459,156元
      等情，固據其等提出鑑估報告書（見本院卷二第225 至22
      7 頁）為證，惟上開鑑定之時間距本件系爭借款之借貸時
      間85年7 月，已相差近4 年，系爭2 筆不動產之價格本會
      隨不動產之市場價格而有所波動，何況上開鑑估價值亦僅
      係估算，並不等同於市場價格，故尚難以上開鑑估結果即
      認定系爭2 筆不動產於85年7 月間之價格即有19,459,156
      元。
（九）按「高雄企銀擔保品處理要點」第4 條第7 項第3 款之規
      定，系爭2 筆不動產得以成交價格之7 成定其放款值。又
      就公共使用部分，依「高雄企銀擔保品處理要點」第4 條
      第2 項第8 款規定: 「．．。但公共使用部份超過主建物
      面積30% 者，最高以主建物面積30% 列核估，且不得加成
      ，．．．。」（見原審卷二第95頁），是在所核定之7 成
      放款值範圍內，應屬合法之放款，風險應由高雄企銀自行
      負責，如涂新福及陳盈箕無法依約還款時，此部分無法還
      款之損害應由高雄企銀自行負責，不得請求被上訴人賠償
      。查，證人劉鎮賢於86年3 月6 日及86年7 月2 日在高雄
      市調處、暨於86年7 月2 日在高雄地檢署證稱：經伊詢問
      結果，系爭2 筆不動產每坪價格（係按建坪價格計算系爭
      2 筆不動產之總價格）約17萬元，伊與黃文雄課長再次前
      往瞭解結果仍一樣，陳忠發要求申貸3,300 萬元，惟經伊
      與黃文雄徵信估算以系爭2 筆不動產之建坪約145 坪，按
      銷售實價每坪17萬元推算，再乘以7 成，最多可核貸1,70
      0 餘萬元等語，有該筆錄影本在卷可證，是本件應依劉鎮
      賢及黃文雄就系爭2 筆不動產所鑑估之每坪17萬元價格作
      為計算系爭2 筆不動產總價之基準，又系爭7 樓之1 建物
      之共同使用部分之面積為72.00998平方公尺（10,287.14
      平方公尺×70/10,000=72.00998平方公尺；見原審卷一第
      156 頁之所有權狀影本），已逾主建物總面積207.6 平方
      公尺之30% 即62.28 平方公尺（207.6 平方公尺×30%=62
      .28 平方公尺），依上開「高雄企銀擔保品處理要點」第
      4 條第2 項第8 款之規定，應以主建物總面積207.6 平方
      公尺之30% 即62.28 平方公尺作為共同使用部分之面積，
      準此，鑑估系爭7 樓之1 不動產時，應以其面積269.88平
      方公尺（207.6 平方公尺+62.28平方公尺=269.88 平方公
      尺）作為計算標準；系爭7 樓之2 之共同使用部分之面積
      為53.493128 方公尺（10,287.14 平方公尺×52/10,000=
      53.493128 平方公尺；見原審卷一第158 頁之所有權狀影
      本），已逾主建物總面積142.51平方公尺之30% 即42.75
      平方公尺（142.51平方公尺×30=42.75平方公尺，小數點
      第三位以下四捨五入），依上開「高雄企銀擔保品處理要
      點」第4 條第2 項第8 款之規定，應以主建物總面積142.
      51平方公尺之30% 即42.75 平方公尺作為共同使用部分之
      面積，準此，鑑估系爭7 樓之2 不動產時，應以其面積18
      5.26平方公尺（142.51平方公尺+42.75平方公尺=185.26
      平方公尺）作為計算標準，準此，鑑估系爭2 筆不動產之
      合計面積為455.14平方公尺即137.68坪（269.88平方公尺
      +185.26 平方公尺=455.14 平方公尺；455.14平方公尺×
      0.3025坪=137.68 坪；小數點第三位以下四捨五入），則
      依「高雄企銀擔保品處理要點」第4 條第7 項第3 款之規
      定，系爭2 筆不動產能合法核貸金額應僅為16,383,920元
      （170,000 元/ 坪×137.68坪×70%=16,383,920元），而
      被上訴人簽請准貸之金額為2,800 萬元，逾上開合法放貸
      金額部分即11,616,080元（28,000,000元－16,383,920元
      =11,616,080 元）應屬違法超額放貸，被上訴人在上開合
      法放貸金額16,383,920元範圍內所為之放貸，應屬高雄企
      銀本身應承擔之風險，故嗣涂新福及陳盈箕未依約清償，
      在上開合法放貸金額範圍內之損害，上訴人不得向被上訴
      人請求賠償，就違法超額放貸部分，如涂新福及陳盈箕無
      法清償，自係被上訴人違反委任義務所造成，自應分別對
      上訴人負損害賠償責任。另就系爭借款，僅清償本息至86
      年3 月間即未再繳納，尚欠本金24,829,928元，嗣系爭借
      款債權業經上訴人標售，由訴外人龍星昇公司以7,893,55
      2 元標得等情，為兩造所不爭執，準此，尚有本金16,936
      ,376元（24,829,928元－7,893,552 元=16,936,376 元）
      未受償，是就違法超額貸放部分11,616,080元（28,000,0
      00元－16,383,920元=11,616,080 元），被上訴人因違反
      高雄企銀就放款所為之規定，自應對上訴人負債務不履行
      損害賠償責任，已如前述，從而上訴人本於委任之債務不
      履行損害賠償請求權及不真正連帶債務之法律關係，請求
      被上訴人陳秋文或王和彥或莊重懋應給付上訴人11,616,0
      80元，及自起訴狀繕本送達翌日即92年3 月9 日起起至清
      償日止按年息5%計算之利息。如被上訴人中之一人已為給
      付時，其他被上訴人即免為給付之責，應屬有據，逾此部
      分之請求，應予駁回。
（十）又被上訴人陳秋文辯稱：陳忠發以涂新福、陳盈箕名義於
      86年11月26日與高雄企銀達成和解，涂新福、陳盈箕同意
      每月清償50萬元，外加利息，至目前為止已清償2 個月云
      云，上訴人雖承認有達成上開和解，惟辯稱：陳忠發或涂
      新福或陳盈箕未曾依上開和解條件履行等情，而陳秋文又
      未能舉證證明陳忠發或涂新福或陳盈箕已依上開和解條件
      清償2 個月，是被上訴人陳秋文所為之上開辯稱，尚難採
      信。
（十一）另被上訴人主張上訴人尚未對陳盈箕所有之不動產及薪
        資，暨涂新福所有之建物聲請強制執，尚不得對被上訴
        人請求損害賠償云云，上訴人則辯稱: 系爭借款債權已
        讓售與龍星昇公司，上訴人已無權利請求涂新福、陳盈
        箕返還系爭借款，自不能對其等之財產聲請強制執等語
        。查，系爭借款債權業經上訴人標售，由訴外人龍星昇
        公司以7,893,552 元標得一節，為兩造所不爭執，故上
        訴人已無權利請求涂新福、陳盈箕返還系爭借款，亦不
        能對其等之財產聲請強制執，是被上訴人之上開主張，
        應屬無據。
七、綜上所述，上訴人依民法第544 條之債務不履行損害賠償請
    求權及不真正連帶債務之法律關係，請求被上訴人陳秋文或
    王和彥或莊重懋應給付上訴人11,616,080元，及自起訴狀繕
    本送達翌日即92年3 月9 日起至清償日止按年息5%計算之利
    息。如被上訴人中之一人已為給付時，其他被上訴人即免為
    給付之責，為有理由，應予准許。逾此所為之請求，為無理
    由，應予駁回。又上訴人勝訴部分，兩造分別陳明願供擔保
    為准、免假執行之宣告，經核於法並無不合，爰分別酌定相
    當擔保金額准許之。至於上訴人敗訴部分，其假執行之聲請
    即失所附麗，應併予駁回。原審就上開應准許部分，為上訴
    人敗訴之判決，並駁回其假執行之聲請，尚有未洽，上訴意
    旨求予廢棄改判，為有理由，爰由本院予以廢棄改判如主文
    第2 項所示，並依聲請為附條件之准、免假執行之宣告。至
    於上訴人之請求不應准許部分，原判決為上訴人敗訴之判決
    ，並駁回其假執行之聲請，經核於法並無不合，上訴意旨求
    予廢棄改判，為無理由，應駁回其上訴。
八、本件事證已臻明確，兩造其餘攻擊防禦方法於本件判決結果
    不生影響，故不再一一論述，併此明。
九、據上論結，本件上訴為一部有理由，一部無理由，依民事訴
    訟法第450 條、第449 條第1 項、第79條、第463 條、第39
    0 條第2 項、第392 條，判決如主文。
中    華    民    國    100   年     1    月    26    日
                            民事第三庭
                                審判長法官  張國彬
                                法      官  吳登輝
                                法      官  鄭月霞
以上正本證明與原本無異。
如對本判決上訴，須於判決送達後20日內向本院提出上訴狀，其
未表明上訴理由者，應於上訴後20日內向本院提出上訴理由書（
均須按他造當事人之人數附繕本）。上訴時應提出委任律師或具
有律師資格之人之委任狀，並依附註條文規定辦理。如委任律師
提起上訴者，應一併繳納上訴審裁判費。
中    華    民    國    100   年     1    月    26    日
                                書  記  官  白  蘭
附註：
民事訴訟法第466 條之1 ：
對於第二審判決上訴，上訴人應委任律師為訴訟代理人，但上訴
人或其法定代理人具有律師資格者，不在此限。
上訴人之配偶、三親等內之血親、二親等內之姻親，或上訴人為
法人、中央或地方機關時，其所屬專任人員具有律師資格並經法
院認適當者，亦得為第三審訴訟代理人。
第1 項但書及第2 項情形，應於提起上訴或委任時釋明之。